【裁判字號】    99,上易,887
【裁判日期】    990427
【裁判案由】    詐欺
【裁判全文】
臺灣高等法院刑事判決                 99年度上易字第887號
上  訴  人  臺灣板橋地方法院檢察署檢察官
被      告  己○○
            丙○○
            子○○
上列上訴人因被告等詐欺案件，不服臺灣板橋地方法院98年度易
字第3012號，中華民國99年3月3日第一審判決（起訴案號：臺灣
板橋地方法院檢察署98年度偵字第29002號），提起上訴，本院
判決如下：
    主  文
原判決撤銷，發回臺灣板橋地方法院。
    理  由
一、公訴意旨略以溫武榮（業經判決確定）認詐欺集團獲利驚人
    ，遂起意邀集己○○共同出資，並由己○○僱用丙○○、子
    ○○與數位姓名、年籍不詳之大陸籍成年人，共同基於意圖
    為自己不法所有之犯意，自民國97年6月間起，在大陸地區
    海南省海口市另組詐騙集團，由溫武榮指揮，己○○負責據
    點運作、生活起居、發放薪資及召集、訓練人員，並由己○○、子○○、丙○○及前開大陸地區成年人負責撥打電話，
    向附表所示之台灣民眾詐騙金錢，手法為：先由第一線人員
    ，假借「家樂福滿意度調查」、「165專線問卷調查」、向
    被害人詐稱「確認個人資料」、「遭冒名申請行動電話」、
    或「家中電話遭到詐騙集團使用」等詐術，藉以套取被害人
    個人資料，復詐稱由中華電信公司專員或電信警察隊處理，
    再將電話轉至第二線人員，佯裝中華電信公司專員、電信警
    察隊人員、檢察官、金管會等人員之名義，佯稱電話備案寄
    送備案證明，套出被害人之年籍資料，續詐稱可能遭冒名申
    辦信用卡、現金卡或開立帳戶，若不即予處理，將被冒名提
    領，欲使被害人陷於錯誤交付款項或匯款至渠等指定之帳戶
    內；惟溫武榮詐騙集團著手實施附表所示詐欺行為後，因如
    附表所示遭詐騙之寅○○等12人察覺，並未受騙交付款項或
    匯款，溫武榮詐騙集團犯行始未得逞（詐騙之時間、方式、
    情節如附表所載），嗣97年7月28日，溫武榮詐騙集團為大
    陸公安機關破獲，扣得偽造之台灣台北地方法院收據、行政
    凍結管收執行命令、台灣高雄地方法院收據，台灣台北地方
    法院檢察署公印、台灣高雄地方法院檢察署公印，台灣台北
    地方法院檢察署監管科函文、凍結管制令等物，而循線查悉
    上情，因認被告己○○、丙○○、子○○涉犯有刑法第339
    條第3項、第1項詐欺取財未遂罪嫌等語。
二、原審法院以被告己○○、丙○○、子○○等3人被訴自97年6
    月間起，在中國海南省海口市與溫武榮等人組成詐騙集團撥
    打電話詐騙國內民眾寅○○、癸○○、丑○○、辛○○、乙○○、許世源、甲○○、庚○○、戊○○、丁○○、卯○○
    及壬○○等12件犯行，據臺灣板橋地方法院檢察署（下稱板
    橋地檢署）檢察官提起公訴（97年度偵字第27533號、97年
    度偵字第32383號），經臺灣板橋地方法院（下稱板橋地院
    ）於98年2月27日以97年度易字第3476號分別判處被告3人均
    應執行有期徒刑2年（此部分經上訴後，未經臺灣高等院審
    判），有板橋地院97年度易字第3476號刑事案卷可稽。前案
    （即板橋地檢署97年度偵字第27533號、第32383號）起訴書
    於犯罪事實欄第二項固記載被告己○○、丙○○、子○○係
    與溫武榮等人「自97年7月間起」在中國海南省海口市共組
    詐欺集團詐騙台灣民眾云云，惟其詐騙之對象、手法、內容
    均記載「如附表二所示」，而起訴書附表二則已詳細載明被
    告3人與共犯溫武榮使用之詐騙手法、被害人之姓名、要求
    被害人付款之方式及金額等情無訛，故上開起訴書附表二所
    載之犯罪事實中，雖編號4寅○○、編號5癸○○、編號10丑
    ○○、編號11辛○○、編號12乙○○、編號13許世源、編號
    20甲○○、編號21庚○○、編號26戊○○、編號27丁○○、
    編號30卯○○、編號31壬○○等12位被害人受詐騙時間係在
    97年6月間，惟綜觀起訴書之意旨，此部分犯罪事實顯然亦
    在檢察官起訴範圍內，前揭起訴書犯罪事實欄第二項所載「
    自97年7月間起」，應係「自97年6月間起」之誤繕，此觀諸
    起訴書犯罪事實欄就犯罪情節之記載甚為簡略，甚至完全未
    提及被害人之姓名，附表二記載之犯罪事實則甚為詳細等情
    兩相對照即可明瞭，可見板橋地院97年度易字第3476號判決
    已就檢察官起訴之全部犯罪事實加以審理、判決。而被告己○○、丙○○、子○○等3人經板橋地院97年度易字第3476
    號判決後，於法定期間內上訴，經臺灣高等法院98年度上訴
    字第2342號判決認起訴書附表二所載編號4寅○○、編號5癸○○、編號10丑○○、編號11辛○○、編號12乙○○、編號
    13許世源、編號20甲○○、編號21庚○○、編號26戊○○、
    編號27丁○○、編號30卯○○、編號31壬○○等12位被害人
    係在97年6月間受詐騙，不在起訴範圍內（即認「自97年7月
    間起」者始經起訴），認板橋地院97年度易字第3476號判決
    係就未經起訴之事實予以審判，因而撤銷原判決，並請檢察
    官就上開部分另行依法偵辦，有臺灣高等法院98年度上訴字
    第2342號判決書可按，惟前開判決既非本案（即原審98年度
    易字第3012號）之上訴審判決，其判決所採見解，尚無拘束
    本案之效力，法院仍應本於調查證據之結果自為公正客觀之
    審認，故審酌前案即板橋地檢署97年度偵字第27533號、97
    年度偵字第32383號起訴書所載之全部犯罪事實暨卷附證據
    ，認被害人寅○○等12人受騙之犯罪事實已經檢察官提起公
    訴，並無疑義。從而，公訴人就被告己○○、丙○○、子○○等3人詐騙如附表所示被害人寅○○等12人之犯罪事實重
    行起訴，即有不合，從而，本件爰不經言詞辯論，逕為諭知
    公訴不受理之判決。
三、檢察官上訴意旨略以本案原係該署97年度偵字第27533、323
    83號案件，對溫武榮、己○○、丙○○、子○○提起公訴，
    板橋地院以97年度易字第3476號判處溫武榮有期徒刑6年、
    己○○有期徒刑3年、丙○○有期徒刑2年、子○○有期徒刑
    2年，因被告提起上訴，臺灣高等法院以98年度上訴字第234
    2號認：「檢察官起訴關於被告3人的犯罪行為時間為97年7
    月間起，原判決就未經起訴之97年6月間的12次犯行，併予
    論罪科刑，應有誤會，該部分犯行應由檢察官另行依法偵辦
    。」撤銷原判決關於己○○、丙○○、子○○部分，僅認定
    被告己○○、丙○○、子○○所犯其他19次犯行，改判己○○有期徒刑2年、丙○○及子○○各有期徒刑1年4月，並要
    求檢察官就12次犯行部分，另行偵辦，是板橋地檢署乃簽分
    98年度偵字第29002號案件提起公訴，惟板橋地院竟以98年
    度易字第3012號判決認：「惟臺灣高等法院之判決，既非本
    案（即本院98年度易字第3012號）之上訴審判決，其判決所
    採見解尚無拘束本案之效力，本院仍應本於調查證據之結果
    自為公正客觀之審認、本院前審判決（97年度易字第3476號
    ）亦已就檢察官起訴之全部犯罪事實加以審理並為判決。」
    ，而判決公訴不受理。本案相關判決已如上述，雖板橋地院
    97年度易字第3476號判決認被告等3人涉犯31次犯行，然臺
    灣高等法院已撤銷原判決，並自為判決（98年度上訴字第23
    42號），且僅認其中19次犯行，要求檢察官就其他12次犯行
    另行偵辦，況上開高等法院判決之刑度亦明顯低於地院原判
    決所量處之刑度（從3年、2年改為2年、1年4月），顯見臺
    灣高等去院已將板橋地院認定之犯罪事實撤銷，並自為判決
    ，此時高等法院所撤銷的12次犯行，即處於未經起訴、審判
    ，完全未予審酌之狀態，檢察官另行起訴，原審即應為實體
    審酌、實體判決，是原判決自有違誤等。
四、按已經提起公訴或自訴之案件，在同一法院重行起訴者，應
    諭知不受理之判決，並得不經言詞辯論為之。刑事訴訟法第
    303條第2款、第307條分別定有明文，此為「一事不再理原
    則」，為刑事訴訟法上之大原則，蓋對同一被告之一個犯罪
    事實，祇有一個刑罰權，不容重複裁判。又行為人基於一個
    意思決定，而為一行為，在刑法上評價為一罪，而所謂「一
    個意思決定」、「一行為」，係以社會上一般人合理的經驗
    認知為判斷標準。查本件被告己○○、丙○○、子○○等3
    人被訴自97年6月間起，在中國海南省海口市與溫武榮等人
    組成之詐騙集團撥打電話詐騙國內如附表所示民眾寅○○、
    癸○○、丑○○、辛○○、乙○○、許世源、甲○○、庚○○、戊○○、丁○○、卯○○及壬○○等12件詐欺取財未遂
    犯行，對照前案即板橋地檢署檢察官提起之97年度偵字第27
    533號、97年度偵字第32383號公訴案件，該案起訴書犯罪事
    實欄第二項所載犯罪時間係自97年7月間起，是以起訴書附
    表二所載之犯罪事實中，雖有編號4寅○○、編號5癸○○、
    編號10丑○○、編號11辛○○、編號12乙○○、編號13許世
    源、編號20甲○○、編號21庚○○、編號26戊○○、編號27
    丁○○、編號30卯○○、編號31壬○○等12位被害人，然渠
    等受詐騙時間係在97年6月間，故該12名被害人受騙事實自
    不在起訴範圍內，雖板橋地院於98年2月27日以97年度易字
    第3476號判決，將被告己○○、丙○○、子○○等3人詐騙
    上開12名被害人詐欺取財未遂之事實加以審理並為判決，惟
    被告己○○、丙○○、子○○等3人於判決後之法定期間內
    提起上訴，經本院98年度上訴字第2342號判決認前開起訴書
    附表二所載編號4寅○○、編號5癸○○、編號10丑○○、編
    號11辛○○、編號12乙○○、編號13許世源、編號20甲○○
    、編號21庚○○、編號26戊○○、編號27丁○○、編號30卯
    ○○、編號31壬○○等12名被害人係97年6月間受詐騙，不
    在檢察官之起訴範圍內（即認「自97年7月間起」者始經起
    訴），認板橋地院97年度易字第3476號判決係就未經起訴之
    事實予以審判，因而撤銷原判決，並請檢察官就上開部分另
    行依法偵辦，有本院98年度上訴字第2342號判決書在卷可按
    ，則本院98年度上訴字第2342號所撤銷的12次犯行（即附表
    所示部分）即處於未經起訴、審判，完全未予審酌之狀態，
    揆諸前揭說明，本案與前案應個別判斷、認定，原審認該院
    97年度易字第3476號之判決已就檢察官起訴之全部犯罪事實
    加以審理並為判決，附表所示被害人寅○○等12人受騙之犯
    罪事實亦已經檢察官提起公訴，認本件公訴人就被告己○○
    、丙○○、子○○等3人詐騙附表所示被害人寅○○等12人
    之犯罪事實為上開判決效力所及，逕就本件諭知公訴不受理
    之判決，自有未洽。綜上所述，檢察官上訴意旨，執此指摘
    原判決有不當之處，為有理由，應由本院不經言詞辯論，將
    原判決撤銷，並為被告之審級利益，發回原審法院另為適法
    之判決。
據上論斷，應依刑事訴訟法第369條第1項但書、第372條，判決
如主文。
中    華    民    國    99    年    4    月     27    日
                  刑事第二十三庭  審判長法  官  許宗和
                                        法  官  林海祥
                                        法  官  潘進柳
以上正本證明與原本無異。
不得上訴。
                                        書記官  任正人
中    華    民    國    99    年    4     月    28    日
附表：（溫武榮、己○○、丙○○、子○○共犯之詐欺犯行）
 ┌──┬────┬──────────────────────────────┐
 │編號│被 害 人│  詐  騙  之  情  節                                        │
 ├──┼────┼──────────────────────────────┤
 │ 1  │ 寅○○ │溫武榮詐騙集團成員於97年6月10日下午1時許，撥打電話予寅○○，│
 │    │        │佯稱「遭人冒用身分資料，需進一步撥打專線電話求證」云云，欲使│
 │    │        │寅○○家人陷於錯誤匯款，然經寅○○家人察覺有異，未繼續與之交│
 │    │        │談，渠等詐欺犯行始未得逞。                                  │
 ├──┼────┼──────────────────────────────┤
 │ 2  │ 癸○○ │溫武榮詐騙集團成員於97年6月30日上午8時許，撥打電話予癸○○，│
 │    │        │佯稱「電話遭詐騙集團轉接，需進一步撥打專線電話求證」云云，欲│
 │    │        │使癸○○陷於錯誤匯款，然經癸○○察覺有異，未繼續與之交談，渠│
 │    │        │等詐欺犯行始未得逞。                                        │
 ├──┼────┼──────────────────────────────┤
 │ 3  │ 丑○○ │溫武榮詐騙集團成員於97年6月17日中午12時許，撥打電話予丑○○ │
 │    │        │，佯稱「遭人冒用身分資料，需進一步撥打專線電話求證」云云，欲│
 │    │        │使丑○○陷於錯誤匯款，然經丑○○察覺有異，未繼續與之交談，渠│
 │    │        │等詐欺犯行始未得逞。                                        │
 ├──┼────┼──────────────────────────────┤
 │ 4  │ 辛○○ │溫武榮詐騙集團成員於97年6月20日上午11時許，撥打電話予辛○○ │
 │    │        │，佯稱「遭人冒用身分資料，需進一步撥打專線電話求證」云云，欲│
 │    │        │使辛○○陷於錯誤匯款，然經辛○○察覺有異，未繼續與之交談，渠│
 │    │        │等詐欺犯行始未得逞。                                        │
 ├──┼────┼──────────────────────────────┤
 │ 5  │ 乙○○ │溫武榮詐騙集團成員於97年6月23日中午12時許，撥打電話予乙○○ │
 │    │        │，佯稱「涉有刑事案件，需進一步撥打專線電話求證」云云，欲使李│
 │    │        │碧緞陷於錯誤匯款，然經乙○○之女察覺有異，未繼續與之交談，渠│
 │    │        │等詐欺犯行始未得逞。                                        │
 ├──┼────┼──────────────────────────────┤
 │ 6  │ 許世源 │溫武榮詐騙集團成員於97年6月18日中午12時許，撥打電話予許世源 │
 │    │        │，佯稱「遭人冒用身分資料，需進一步撥打專線電話求證」云云，欲│
 │    │        │使許世源陷於錯誤匯款，然經許世源察覺有異，未繼續與之交談，渠│
 │    │        │等詐欺犯行始未得逞。                                        │
 ├──┼────┼──────────────────────────────┤
 │ 7  │ 甲○○ │溫武榮詐騙集團成員於97年6月20日上午9時許，撥打電話予甲○○，│
 │    │        │佯稱「遭人冒用身分資料，需進一步撥打專線電話求證」云云，欲使│
 │    │        │甲○○陷於錯誤匯款，然經甲○○察覺有異，未繼續與之交談，渠等│
 │    │        │詐欺犯行始未得逞。                                          │
 ├──┼────┼──────────────────────────────┤
 │ 8  │ 庚○○ │溫武榮詐騙集團成員於97年6月24日上午9時許，撥打電話予庚○○，│
 │    │        │佯稱「家中電話費未繳納，需進一步撥打專線電話求證」云云，欲使│
 │    │        │庚○○陷於錯誤匯款，然經庚○○察覺有異，未繼續與之交談，渠等│
 │    │        │詐欺犯行始未得逞。                                          │
 ├──┼────┼──────────────────────────────┤
 │ 9  │ 戊○○ │溫武榮詐騙集團成員於97年6月4日下午2時許，撥打電話予戊○○， │
 │    │        │佯稱「涉有刑事案件，需進一步撥打專線電話求證」云云，欲使高秀│
 │    │        │藏陷於錯誤匯款，然經戊○○察覺有異，未繼續與之交談，渠等詐欺│
 │    │        │犯行始未得逞。                                              │
 ├──┼────┼──────────────────────────────┤
 │ 10 │ 丁○○ │溫武榮詐騙集團成員於97年6月4日中午12時許，撥打電話予林秀娥，│
 │    │        │佯稱「遭人冒用身分資料，需進一步撥打專線電話求證」云云，欲使│
 │    │        │林秀娥陷於錯誤匯款，然經林秀娥察覺有異，未繼續與之交談，渠等│
 │    │        │詐欺犯行始未得逞。                                          │
 ├──┼────┼──────────────────────────────┤
 │ 11 │ 卯○○ │溫武榮詐騙集團成員於97年6月23日上午11時許，撥打電話予卯○○ │
 │    │        │，佯稱「涉有刑事案件，需進一步撥打專線電話求證」云云，欲使劉│
 │    │        │褚米陷於錯誤匯款，然經卯○○察覺有異，未繼續與之交談，渠等詐│
 │    │        │欺犯行始未得逞。                                            │
 ├──┼────┼──────────────────────────────┤
 │ 12 │ 壬○○ │溫武榮詐騙集團成員於97年6月3日下午1時許，撥打電話予壬○○， │
 │    │        │佯稱「涉有刑事案件，需進一步撥打專線電話求證」云云，欲使陳炳│
 │    │        │煥陷於錯誤匯款，然經壬○○察覺有異，未繼續與之交談，渠等詐欺│
 │    │        │犯行始未得逞。                                              │
 └──┴────┴──────────────────────────────┘

司法院資訊處製作；財團法人民間司法改革基金會備份。
